【裁判字號】    92,重上更(三),70
【裁判日期】    921209
【裁判案由】    貪污
【裁判全文】
臺灣高等法院花蓮分院刑事判決                九十二年度重上更(三)字第七號
    上訴人即被告  甲○○
    選 任辯護 人  李文平律師
右上訴人因貪污案件，不服臺灣臺東地方法院八十九年度訴字第二二二號中華民國八
十九年十二月十三日第一審判決（起訴案號：臺灣臺東地方法院檢察署八十九年度偵
字第一五二三號），提起上訴，經判決後由最高法院第三次發回更審，本院判決如左
：
    主  文
原判決撤銷。
甲○○無罪。
    理  由
一、公訴意旨以：甲○○自民國 (下同)八十一年七月十六日起至八十三年六月一日
    止，擔任行政院國軍退除役官兵輔導委員會 (以下簡稱退輔會)所屬馬蘭榮譽國
    民之家 (以下簡稱馬蘭榮家)會計主任，為依據法令從事公務之人員。緣於八十
    一年八月十九日，馬蘭榮家主任酈仲棟 (業經判刑確定)之妻、女至臺東遊覽，
    馬蘭榮家輔導室主任趙必均發起餐會宴飲，秘書室主任陳超平 (業經判刑確定)
    即命該榮家輔導員劉效穆 (業經判刑確定)先至飯店訂定酒席以便招待。同月二
    十日晚上，酈仲棟帶其家人並偕同甲○○、陳超平、趙必均、人事主任朱國輝、
    政風室主任董群美、保健組組長周國器、秘書張彥和、堂長張肇發、高正茂、楊
    夫人、徐大楞、蘇進南等人，至劉效穆預訂之臺東市錦江春大飯店聚餐，花費共
    新台幣 (下同)一萬零二十元。同月二十二日，酈仲棟及其家人，又與陳淑風、
    彭素珠、顏翠玲、吳秀鳳、王貴紅、鍾美鳳、鄭葉貞、張台玲、吳月珠、乙○○
    、彭雲嬌、林杏娥、陳美玉、鄭淑慧、陳鳳麗、黃耀金等女性職員，同至該飯店
    聚餐，花費八千零六十元。該二次酒席費用均由劉效穆以私款墊付結帳，並由該
    飯店開立統一發票二張 (其中一萬零二十元之發票誤載日期為八十一年八月二十
    一日)。詎甲○○明知上述花費並非榮家賓客來訪誤餐所支出之費用，竟為顧及
    該榮家單位之和諧，與酈仲棟、陳超平及劉效穆共同基於對於主管之事務直接圖
    利登載不實之共同犯意聯絡，於同月二十四日，由劉效穆一次擬具：陳請核銷賓
    客來訪誤餐費，總計一萬零二十元及八千零六十元之簽呈各一份，並檢附上開發
    票，分別由陳超平核章及甲○○會稿，會稿時由不知情之會計佐理員丙○簽註「
    擬由福利金管理總務費支出」之旨，再呈由酈仲棟批示認可後，劉效穆即將發票
    附著在馬蘭榮家粘貼憑證用紙上，報請核支並於經手欄蓋職章，報支取回所墊之
    款項，上開二張粘貼憑證用紙上，除由不知情之稽核夏懋修在憑證審核欄蓋章外
    ，陳超平、甲○○及酈仲棟則依次在驗收或證明 (包括組室主管欄)、會計主任
    及機關長官等欄上，蓋用職章藉以核銷，而對於主管之事務直接圖利會餐之人，
    嗣於當月結束時，再由不知情之其他會計室人員依規定將上述不實之簽呈及憑證
    送陳退輔會，足以生損害於馬蘭榮家及退輔會，因認甲○○涉犯八十一年七月十
    七日修正公布施行之貪污治罪條例第六條第一項第四款之圖利罪及刑法第二百十
    六條行使第二百十三條之公務員登載不實文書罪嫌。
二、本件公訴人認被告涉有右述罪嫌，係以共犯酈仲棟、陳超平及劉效穆於偵審中供
    述有聚餐、結帳及報支等情事，此外，復有上開案件各審判決書、退輔會各附屬
    機構一般福利事業福利金管理規定及設置要點，前開粘貼憑證用紙 (含發票)、
    支出傳票等件影本為其依據。訊據被告甲○○堅決否認有公訴人指訴之犯行，辯
    稱：「丙○即會計室之會簽承辦人，就上述用餐費用，簽擬由福利金管理總務費
    用支出時，雖擔任會計主任，但並非承辦人，只負責督導承辦人，且因剛到職一
    個月，對會計法令不熟，故就此部分簽呈會辦之意見，曾詢問丙○是否可以如此
    ，承辦人丙○亦回答沒問題」等語。
三、本院查：依行政院國軍退除役官兵輔導委員會附屬機構榮民員工福利委員會設置
    要點規定 (附於最高法院四五九０號卷內)，有關福利事業百分之九十結算盈餘
    由福利會自行斟酌，在八十一年輔壹字第一三二０二號函發佈前 (見原審卷第廿
    一頁)，均有編列所謂特別費 (即公共關係及首長交辦事項)，故係爭誤餐費以福
    利金核銷在前揭函文發布前依往例均可核銷且於法有據 (即福利委員會設置要點
    規定)，然八十一年輔壹字第一三二０二號函發佈後，其函文內容載：「貴家福
    利事業雖不以收益為目的，但仍應考量成本支出，不必要之支出應予刪減，如預
    算書內管理及總務費用所列事務及特別費部分，以維護榮民員工福利。」由前揭
    函文內容可知，有關特別費部分，先前認為福利會可自行斟酌部分 (包括本件誤
    餐費是否可以福利金核銷)，其認為應：「考量成本支出，不必要之支出應予刪
    減。」自此函文發布後，本件誤餐費是否可以福利金核銷，便產生爭議，所謂刪
    減，究係全數刪減或是部分刪除，一部分減少，如係後者，則即便被告以福利金
    核銷，亦係合法之事，是故，本件原可以福利金核銷，然因八十一年輔壹字第一
    三二０二號函發布，是否可核銷才形成爭議，然除被告當時根本不知有此函文外
    ，此函文亦僅屬行政內部事項，並非屬貪污治罪條例第六條及刑法第一百三十一
    條所謂之法令 (法務部頒檢察官辦理貪污案件應行注意事項參照)，故被告是否
    涉犯圖利罪，自有疑義。
四、又查福利經費係榮家之榮民養雞、鴨、種菜、花等所得之經費，並非政府經費，
    如何支用由其自定行政內規規範之，所以支用情形根本不必將簽呈送陳退輔會，
    唯公訴人認：「將上述不實之簽呈及憑證送陳退輔會，足以生損害於馬蘭榮家及
    退輔會。」似有誤會。
五、另查被告甲○○一再主張伊甫於八十一年七月十六日到職，距本件聚餐核銷會簽
    僅有月餘，對於本件聚餐費用，是否得依員工福利金核銷，根本不曾瞭解，又當
    面問過承辦福利金之主管人員丙○，經丙○告知可以，伊始循往例辦理，而證人
    丙○於原審審理中亦證稱：「 (當時你的上司甲○○，他有無問你是否可以用這
    名目核銷，是否合法？)他有問我，我循例辦理」、「 (主任曾經有問你核銷是
    否合法？) 是的」 (見原審卷第四十五頁起)。足見被告於會簽時，並無明知並
    使其發生之圖利及登載不實文書犯罪之故意，殆無疑義。
六、綜上可知，被告所辯：八十一年七月十六日到職，劉效穆陳請核銷經費單據係同
    年八月二十日，對細如繁瑣之會計規定，被告尚未瞭解，且事隔僅約一個月，被
    告就該次聚餐是否得以福利金核銷，依常理當係不知；且依循往例，該次聚餐是
    可以福利金核銷的，但在被告到職前約一個月 (即行政院國軍退除役官兵輔導委
    員會於八十一年六月十七日曾發一函表示意見－即八十一年輔壹字第一三二０二
    號)表示不必要之支出應予刪減，如預算書內管理及總務費用所列事務及特別費
    部分，此文當時未列入交接，被告更無可能知悉其內容等語，尚屬可信。本件不
    能證明被告犯罪，原審未及斟酌修正後圖利罪以明知違背法令為構成要件，諭知
    有罪，尚有未合。被告之上訴意旨指摘原判決不當，為有理由，應予撤銷改判，
    並諭知被告無罪之判決。
據上論斷，應依刑事訴訟法第三百六十九條第一項前段、第三百六十四條、第三百零
一條第一項，判決如主文。
本案經檢察官翟光軍到庭執行職務。
中       華       民      國      九十二    年     十二     月    九    日
                                    審判長法官  林  慶  煙
                                          法官  黃  永  祥
                                          法官  張  健  河
右為正本證明與原本無異。
本件不得上訴。
                                        書記官  陳  萬  山
中       華       民      國      九十二    年     十二     月    九    日


司法院資訊處製作；財團法人民間司法改革基金會備份。
